【裁判字號】    96,上訴,260
【裁判日期】    970909
【裁判案由】    偽證
【裁判全文】
臺灣高等法院花蓮分院刑事判決         96年度上訴字第260號
上  訴  人  臺灣臺東地方法院檢察署檢察官
上  訴  人
即  被  告  甲○○
上列上訴人因被告偽證案件，不服臺灣臺東地方法院95年度訴字
第128號中華民國96年6月26日第一審判決（起訴案號：臺灣臺東
地方法院檢察署95年度偵字第1272號），提起上訴，本院判決如
下：
    主  文
原判決撤銷。
甲○○證人，於檢察官偵查時，於案情有重要關係之事項，供前
具結，而為虛偽陳述，處有期徒刑伍月；減為有期徒刑貳月又拾
伍日。
    事  實
一、甲○○與前任（即第15屆）臺東縣議會副議長暨臺灣省臺東
    縣議會第16屆議員選舉（下稱第16屆臺東縣議員選舉）第4
    選區（行政區域包含臺東縣鹿野鄉、關山鎮、池上鄉及海端
    鄉）候選人，同時亦為鹿野鼎開發股份有限公司（下稱鹿野
    鼎公司）董事長之林惠就及其配偶即臺東縣鹿野地區農會總
    幹事潘永豐俱為舊識。甲○○明知依現代民主政治主權在民
    之原理，各行政選區之政權，僅得由實際居住該選區之人民
    行使，而以虛偽遷入戶籍之非法方式，取得選舉人資格甚進
    而前往投票，以影響該選區選舉整體投票結果之涓潔公正。
    因林惠就、潘永豐之故而知悉渠2人與鹿野鼎公司董事長特
    別助理紀香君，為意圖使林惠就於民國94年12月3日舉行投
    票之第16屆縣議員選舉中順利當選議員，且亦意圖增加第四
    選區議員應選名額，以壯大林惠就在議會中之聲勢，而謀議
    於94年6月30日前由外縣市鄉鎮虛偽遷移人口至臺東縣議會
    第16屆議員選舉第4選區，竟與林惠就、潘永豐、紀香君、
    楊英足共同基於妨害第16屆縣議員選舉投票結果正確之犯意
    聯絡，由楊英足、甲○○共同覓得願意參與上述虛偽遷移戶
    籍計畫之劉碧芬、賴天智及張恭華、張碧霞、陳綿綿、葉清
    峰（原名葉聰敏，95年8月2日更名）、李嘉芳、蔡傅百合、
    詹成荃、詹張美麗、賴朝煌等人，並於94年5月11日至6月30
    日分別將甲○○之子陳永昆、劉碧芬之妹劉碧慧、蔡傅百合
    之女蔡宛倫、詹成荃之子詹駿翔及妻詹張美麗與賴天智、張
    恭華、賴朝煌併其子女賴韋良等4人之戶籍分別虛偽遷入第4
    選區內之臺東縣鹿野鄉○○村○○路○段200之1號、臺東縣
    鹿野鄉○○村○鄰○○路96巷1號及臺東縣關山鎮○○路11之
    1號內其中賴天智並於94年12月3日投票日前往臺東縣鹿野鄉
    第114投票所投票，以此非法之方法，使臺東縣第16屆縣議
    員選舉整體投票發生不正確之結果。
二、詎甲○○明知上情，為掩飾林惠就妨害投票之事實，而基於
    偽證之犯意，於95年4月28日95年度選偵字第20號案件偵查
    中，在臺灣臺東地方法院檢察署第4偵查庭內，對於案情有
    重要關係之事項，於檢察官告知其具結之義務及偽證之處罰
    ，與恐因陳述致自己受刑事追訴或處罰，得拒絕證言之權利
    ，並命其於供述前具結後，竟仍虛偽證稱：辦理蔡宛倫遷移
    戶籍的相關證件並非楊英足交付給伊、伊及楊英足均未將上
    述林惠就等人計畫告知張恭華、伊告知蔡傅百合及張恭華遷
    移戶籍是為了優先至鹿鳴酒店工作云云，雖檢察官認甲○○
    上開證言難以採信，仍以楊英足等人犯行明確而提起公訴，
    並經原審以95年度選訴字第10號案件判處罪刑在案。惟因甲
    ○○上開證言，就該刑事案件係對於案情有重要關係之事項
    ，仍足以影響該案偵查結果及正確性。
三、案經臺灣臺東地方法院檢察署檢察官自動檢舉偵查起訴。
    理  由
甲、證據能力方面：
一、按現行刑事訴訟法改採改良式當事人進行主義，當事人對傳
    聞證據有處分權，於刑事訴訟法第159條之5第1項規定被告
    以外之人於審判外之陳述，雖不符同法第159條之1至第159
    條之4所定傳聞證據之例外情形，而經當事人於審判程序同
    意作為證據，法院審酌該言詞或書面陳述作成時之情況，認
    為適當者，亦賦予其證據能力。而所謂「當事人於審判程序
    同意作為證據」，其同意權人，依同法第3條之規定，係指
    檢察官、自訴人及被告而言，不包含當事人以外之代理人或
    辯護人，此觀之同條第2項擬制同意權人包含當事人、代理
    人或辯護人之規定自明。又為刑事審判之集中審理，使訴訟
    程序密集而不間斷地進行，於同法第273條第1項規定，法院
    得於第一次審判期日前，傳喚被告或其代理人，並通知檢察
    官、辯護人、輔佐人到庭，行準備程序，為該條項各款規定
    事項之處理，期能使審判程序密集、順暢。故當事人已於準
    備程序依同法第273條第1項第4款表示同意被告以外之人於
    審判外之陳述作為證據，而其意思表示復無瑕疵可指者，除
    有當事人釋明正當理由或他造當事人同意其撤回或未提出異
    議外，應不許其撤回同意，以符訴訟程序安定性、確實性及
    審理集中化之要求。此最高法院著有95年度台上字第7349號
    判決可參。
二、本件被告甲○○於原審準備程序時，就檢察官所舉證據方法
    之證據能力，均表示無意見，且迄於原審言詞辯論終結前，
    亦未聲明異議，此有該原審準備程序筆錄及審判筆錄可稽（
    詳原審卷第46頁、第216頁至222頁）。而被告於本院96年12
    月12日準備程序中對於檢察官所舉證據方法之證據能力仍表
    示無意見，雖於97年6月17日準備程序時，改稱有關證人蔡
    傅百合等人在偵查及聲押庭之陳述無證據能力云云，但觀諸
    其所稱無證據能力之理由，亦僅謂「他們知道我被收押可能
    心理會恐慌」云云，顯未具體指出該證人之證言有何符合刑
    事訴訟法所定不得作為證據之情形，故更異前詞，爭執該等
    證人證述之證據能力，並無可取。此外，被告就其所為撤回
    同意，並未釋明具有何正當理由，則依上開最高法院判決意
    旨，渠等於本院翻異前詞而爭執證人證言之證據能力，即無
    足採。從而，本案以下所引用之證據，本院審酌該證據作成
    之情況，認均無不適當情事，依刑事訴訟法第159條之5第2
    項之規定，均有證據能力，合先敘明。
乙、實體方面：
一、認定犯罪事實所憑證據及理由：
(一)訊據被告甲○○否認有何偽證之犯行，其於原審辯稱：上開
    時地檢察官告知伊權利時，講得很小聲又很快，伊根本沒有
    聽清楚，當時我心裡很亂，怕又再被關，所以檢察官叫伊簽
    名伊就簽名，且伊所講的都是印象中的事，沒有說謊，且本
    件檢察官起訴所指的事項，在訊問前均已經檢察官提起公訴
    ，而以95年度選訴字第7號案件接受審理，當日作證之內容
    僅是重複訊問，自非與案情有關之重要事項。況且伊於上開
    審理案件，亦是被告身分，故所為之陳述，並非針對他人案
    件，而是針對自己案件接受重複訊問，與偽證罪之構成要件
    不符云云，於本院則另辯稱：伊遷戶口是增加人口數，並幫
    他們到鹿鳴溫泉酒店工作，並非為選舉，且伊所遷移的人亦
    未投票云云。
(二)惟查：
  (1)被告在臺灣臺東地方法院檢察署（下簡稱臺東地檢署）95年
    度選偵字第20號楊英足等人妨害投票案中，於95年4月28日
    上午9時55分，在臺東地檢署第4偵查庭內，經檢察官當庭諭
    知證人具結之義務及偽證之處罰，並命朗讀結文後，供前於
    證人結文上簽名具結，此有檢察官訊問筆錄及證人結文附卷
    可參（見95年選偵字53號卷第124至130頁）。
  (2)被告雖辯稱：檢察官告知得以拒絕證言之權利時，音量過於
    小聲，伊因而未聽清楚，導致未拒絕作證云云，然經原審受
    命法官於96年3月22日準備程序時當庭勘驗上開偵訊光碟之
    結果略以：1.在檢察官於畫面時間9時54分58秒開始告知被
    告今天係以證人身分傳喚，所說的話可能使被告自己受刑事
    追訴或處罰，依照刑事訴訟法第181條規定得拒絕證言，如
    果未拒絕證言，必須據實陳述，否則係犯偽證罪，依法可被
    法院判處7年以下有期徒刑，於畫面時間9時55分49秒告知完
    畢。2.檢察官問被告是否有聽懂先前之告知事項，被告於9
    時55分50秒表示「是」。3.被告於9時56分在證人結文上簽
    名。4.對於被告回答是否曾與楊英足一起與蔡傅百合會面過
    的問題時，檢察官於10時02分32秒提醒被告如果再講謊話，
    另外犯偽證罪，於10時02分38秒結束提醒等，有原審該日勘
    驗筆錄在卷可稽（詳原審卷第199頁）。足以證明檢察官確
    有告知被告得拒絕證言，且被告於明白擁有拒絕證言之權利
    下，仍同意作證之事實，是被告上開所辯，實無可採。
(二)次查證人蔡傅百合於偵訊中具結證稱：蔡宛倫是伊女兒，實
    際上住高雄，並沒有居住在該戶籍地址，伊會辦理該虛偽遷
    移戶籍，是因為被告與楊英足到伊家中，告知伊鹿野鄉人口
    變少，議員可能會少一席，要選舉的話不太夠，不好當選，
    伊知道被告他們跟林惠就很要好，應該是指林惠就不好當選
    ，所以就答應他們幫忙，把蔡宛倫的證件交給楊英足，讓她
    去辦理遷移戶籍資料；且被告他們拜託遷戶籍的時候，並沒
    有說可以優先到鹿鳴酒店工作的事，是後來被告被法院羈押
    後，楊英足才告訴伊如果被傳訊，要講遷戶口是因為可以優
    先在酒店工作（見選偵卷第102頁），參以證人蔡傅百合上
    開之證詞，除對本案被告不利外，其自身亦涉有刑法第146
    條第1項之以非法方法，使投票發生不正確之結果罪，如非
    確有其情，自無為此損人不利己之陳述，亦無從為於偵訊時
    詳實之描述，益證被告所證稱：我從來沒有與楊英足一起與
    蔡傅百合會面，只有我自己跟蔡傅百合見面，我只有告訴蔡
    傅百合遷移戶籍到鹿野可以優先到鹿鳴溫泉酒店上班，並沒
    有說鹿野鄉人口便少的事，我叫蔡傅百合將辦理其女兒蔡宛
    倫遷移戶籍所需之物品放在天元佛宮辦公桌上，之後我再去
    那邊找，上開遷移戶籍的證件並不是楊英足交給我云云，顯
    係虛偽之證述，不足採信。
(三)再查證人張恭華於原審聲羈庭供述及偵查中證稱：「... 甲
    ○○有提過投票的事，但投票給誰我們不知道... 他是說要
    過來投票，我說投票沒有辦法，他說到時候再商量如何去投
    票」、「（問：投票的事是遷戶口時講，還是後來講？）那
    是有一次我們全家吃中飯時說的，遷戶口他提過很多次，我
    先生本來不答應，他不希望夫妻二人分開，投票的事也說過
    很多次，時間也是在遷戶口時說的」（見選偵卷第20、21頁
    ）、「（問：甲○○是何時、何地教導你，在接受檢察官訊
    問時要說你遷戶口是為了要讓女兒應徵工作？）94年甲○○
    來地檢署應訊當天早上，在屏東國仁醫院」、「（問：甲○
    ○在要求你和你先生遷戶口時有無告訴你們拜託你們遷戶口
    的原因？）為了選舉，他說遷戶籍去選舉，他說要過來幫副
    議長」、「（問：在要求你們遷戶口時，他並沒有講到應徵
    工作的事對不對？）對。」「（問：94年12月3日他有無再
    次拜託妳來投票？）有」、「（問：他如何跟你講？）他打
    電話給我跟我講，但我跟他說我不能來投票」（見選偵卷第
    116頁）等語明確，參以證人張恭華上開之證詞，除對本案
    被告不利外，其自身亦涉有第146條第1項之以非法方法，使
    投票發生不正確之結果罪，如非確有其情，自無為此損人不
    利己之陳述，亦無從為聲羈庭及偵訊時詳實之描述，益證被
    告所證稱：「（問：你在要求張恭華和她先生在遷戶口時，
    有沒有告訴張恭華，你要求他們遷戶口是因為臺東縣議員選
    舉之事？）我沒有跟她講這些，是她們有問我是否是因為選
    舉的事情遷戶口，我跟她們說不是，我還告訴張恭華是因為
    她女兒工作的事」、「（問：你在94年12月14日到本署應訊
    前，是否有於當天上午在屏東國仁醫院與張恭華見面交談？
    ）有。我看護我爸爸，我叫張恭華看護我爸爸一下，我要去
    臺東」、「（問：你當天有無告訴張恭華萬一檢察官傳訊她
    時，要說遷戶口是為了要應徵工作？）我沒有告訴她這些」
    、「（問：94年12月3日選舉當天或之前你有無打電話給張
    恭華要她來投票？）沒有」云云顯與事實不符，係屬虛偽無
    疑。況被告於本院審理時既自承遷移戶籍係為增加人口數等
    語，益證其於上開偵查中所證述：伊告知蔡傅百合及張恭華
    遷移戶籍是為了優先至鹿鳴酒店工作云云，純屬捏造之詞。
    而其所辯：於95年4月28日偵查時並未說謊云云，委難採信
    。
(四)又被告與林惠就、潘永豐、紀香君、楊英足、張恭華、蔡傅
    百合等人因共同犯第146條第1項之罪，被告與林惠就、潘永
    豐、紀香君、楊英足，分別經本院以95年度選上訴字第37號
    及96年上訴字第118號判決罪刑在案（原審案號分別係院95
    年度選訴字第7、10號，附於原審卷第54至187、224至257頁
    ），足見被告確有與林惠就等人共同以非法方法，使投票發
    生不正確之結果之事實無誤。
(五)而上開95年度選偵字第20號楊英足等妨害投票等案件，系爭
    之重點之一乃在於楊英足、蔡傅百合及張恭華等人有無以遷
    移戶籍的方式，使投票發生不正確之結果，且被告於上開時
    地以證人身分接受訊問時，雖自身犯罪部分已經檢察官提起
    公訴，惟楊英足、蔡傅百合及張恭華涉嫌犯罪部分尚在檢察
    官偵查中，是被告所為之上開虛偽證言，因足以影響該案偵
    查之結果，自係就該案案情有重要關係之事項而為之陳述，
    且被告雖與楊英足、蔡傅百合、張恭華等人間具有共同正犯
    關係，然被告於楊英足等人被告之案件，既非被告，其所為
    之陳述，亦非以被告身分所為之陳述，故非對被告自己之案
    件接受檢察官訊問，而係以證人身分就楊英足等他人之案件
    於偵查中證述，從而，被告所辯：其上開所言係就自己案件
    ，且非與案情有重要關係事項之陳述云云，並無足取。
(六)綜上所述，被告所辯無非推諉卸責之詞，均無可採，本件事
    證明確，被告犯行堪以認定，應依法論科。
二、論罪及撤銷改判之理由：
(一)按刑法上之偽證罪，為形式犯，不以結果之發生為要件，證
    人於供前或供後具結而就案情有重要關係事項，故為虛偽陳
    述，其犯罪即成立，而該罪所謂於案情有重要關係之事項，
    則指該事項之有無，足以影響於裁判之結果者而言，至於其
    虛偽陳述，法院已否採為裁判或檢察官據為處分之基礎，或
    有無採為基礎之可能，皆於偽證罪之成立無影響（最高法院
    71年臺上字第8127號判例、84年度臺上字第3949號判決意旨
    可供參照）。查被告於上開偵查案件案件之證詞既非屬實，
    若檢察官因此採信，楊英足等人即可能因此證言而獲得不起
    訴處分，故被告所為前揭證詞，自屬與上揭案情有重要關係
    之事項無疑。核被告所為，係犯刑法第168條之偽證罪。
(二)原審審理結果認被告犯罪事證明確，而予論罪科刑，固非無
    見，惟查被告行為後，中華民國96年罪犯減刑條例業經立法
    院制定，並經總統於96年7月4日公布，自96年7月16日起生
    效，本件被告犯罪時間在96年4月24日前，且無該條例第3條
    所定不得減刑之情形，原審未及適用該減刑條例予減刑，尚
    有未洽。被告上訴意旨仍執陳詞否認犯行，固為無理由，但
    原判決既有未及審酌之瑕疵，本院仍應撤銷改判。
(三)爰審酌被告為證人作證時竟就案情有重要關係之事項為虛偽
    證言，對國家司法權產生危害，有陷偵查於錯誤之虞，妨害
    司法正義之實現，且事後復飾詞否認犯行，圖免卸責，未見
    悔意，兼衡其犯罪之動機、目的、手段，暨檢察官具體求處
    有期徒刑2年稍嫌過重等一切情狀，量處如主文所示之刑，
    且其犯罪時間係在96年4月24日前，符合中華民國96年罪犯
    減刑條例第2條第1項第3款之規定，且無同條例第3條所定不
    予減刑之情形，是就其宣告刑，減其二分之一之刑期。
三、適用之法條：
(一)刑事訴訟法第369條第1項、第364條、第299條第1項前段。
(二)刑法第168條。
(三)中華民國96年罪犯減刑條例第2條第1項第3款、第7條。
本案經檢察官薛智友到庭執行職務。
中    華    民    國    97    年    9     月    9     日
                  刑事庭審判長法  官    林 慶 煙
                              法  官    賴 淳 良
                              法  官    許 仕 楓
以上正本證明與原本無異。
如不服本判決，應於判決送達後10日內，向本院提出上訴狀。其
未敘述理由者，並應於提出上訴狀後10日內本院補提理由狀（均
須附繕本）。
                              書記官    林 明 智
中    華    民    國    97    年    9     月    9     日
附錄 本判決論罪科刑法條：
刑法第168條
於執行審判職務之公署審判時或於檢察官偵查時，證人、鑑定人
、通譯於案情有重要關係之事項，供前或供後具結，而為虛偽陳
述者，處7年以下有期徒刑。


司法院資訊處製作；財團法人民間司法改革基金會備份。
